【裁判字號】    88,訴,437
【裁判日期】    890829
【裁判案由】    拆屋還地
【裁判全文】
臺灣士林地方法院民事判決  八十八年度訴字第四三七號
    原      告  台北市南港區南港國民小學
    法定代理人  甲○○
    訴訟代理人  余鐘柳律師
    被      告  乙○○      住台北市○○區○○路廿四號
右當事人間拆屋還地事件，本院判決如左：
    主    文
被告應將坐落台北市○○區○○段一小段二０六地號土地上如附圖所示之建物（面積
二十八平方公尺）拆除，並將該基地返還原告。
被告應給付原告新台幣壹拾陸萬柒仟參佰肆拾貳元及自民國八十八年四月十一日起至
清償之日止，按年息百分之五計算之利息。並自民國八十八年四月一日起至返還前開
土地之日止，按年給付原告新台幣參萬參仟肆佰陸拾捌元。
原告其餘之訴駁回。
訴訟費用由被告負擔十分之九，餘由原告負擔。
本判決第一項、第二項於原告以新台幣陸拾貳萬元、柒萬壹仟元供擔保後，得假執行
。但被告於假執行程序實施前就本判決第一項、第二項以新台幣壹佰捌拾肆萬捌仟參
佰玖拾貳元、貳拾壹萬壹仟玖佰陸拾陸元，為原告預供擔保後，得免為假執行。
原告其餘假執行之聲請駁回。
    事    實
甲、原告方面：
  一、聲明：
  （一）被告應將坐落於台北市○○區○○段一小段二０六地號土地上如複丈成果圖
        甲部份面積二十八平方公尺之建築改良物拆除，將占用之土地返還原告。
  （二）被告應給付原告自八十三年四月一日起至八十八年三月三十一日止，使用補
        償金新台幣三十三萬四千六百八十四元及自起訴狀繕本送達之翌日起至清償
        日止，按週年利率百分之五計算之遲延利息，並自民國八十八年四月一日起
        至返還土地之日止，按年給付原告六萬六千九百三十六元之使用補償金。
  （三）原告願供擔保，請准宣告假執行。
 二、陳述：
  （一）按國有財產撥給各地國家機關使用者，名義上仍為國有，實際上即為使用機
        關行使所有人之權利，故本院對於是類財產，向准由管領機關起訴，代國家
        主張所有權人之權利，最高法院五十一年台上字第二六八○號判例及七十六
        年度台上字第一一二五號判決可資參照。緣台北市○○區○○路一段二０六
        地號土地，為台北市有土地，由原告管理，茲參酌前揭最高法院判決、判例
        要旨，原告提起本件訴訟，顯依法有據，合先說明。
  （二）被告所有坐落於台北市○○區○○路一段八四之一號房屋，無權占用如台北
        市松山地政事務所複丈成果圖甲部份之土地，面積二十八平方公尺，雖經多
        次請求被告拆除，將土地返還原告，但均無結果，為此爰依民法第七百六十
        七條之規定，請求被告拆除地上物，將土地返還與原告。
  （三）另按無權使用他人之土地，將可獲得相當於租金之利益，致所有權人受損害
        ，此有最高法院六十一年台上字第一六九五號判例可資參照。被告無法律上
        之原因使用系爭土地，顯獲有相當於租金之利益，致原告權益遭受損害，故
        原告除請求拆屋還地外，查系爭土地之公告地價，每方公尺為二、三九０六
        元，被告佔用面積二十八平方公尺，因系爭土地座落於南港路與三重路口，
        南港路為六線大道，路寬三十公尺以上，三重路為四線大道，路寬二十公尺
        以上，交通便利，為南港區之商業精華區，附近有醫院及軟體工業園區，又
        為第二世貿用地，經濟部及台北市政府正積極開發中，為此原告自得依民法
        第一百七十九條不當得利之法律關係，請求被告以公告地價（按平均地權條
        例施行細則第二十一條規定，公有土地以各該宗土地公告地價為申報報價）
        百分之十計算，返還起訴前過去五年所受利益三十三萬四千六百八十四元（
        23906＊28坪＊10%＊5年=334684元）及自八十八年四月一日起至返還土地之
        日止，按年給付依當年期公告地價年息百分之十計算之使用補償金。
  （四）查被告舉証人陳本源到庭証稱：「‧‧‧我們是在五十年間我租地給他們，
        租約當初是三四一之一地號，到了六十二、六十三年時分割後可能有變更，
        變成南港段一小段一九三地號」（詳  鈞院八十八年四月卅日言詞辯論筆錄
        第四面第三行起），並提出「台北市○○區○○段壹小段第一九三地號」之
        催繳租金催告函，主張渠並非無權占有；現經原告前往地政事務所請領土地
        登記簿謄本後查覺証人証稱一九三地號係由三四一之一地號分割而來，與事
        實不符。且由被告自己所提出之所謂租金收據上已明載，渠所承租土地之地
        號為「台北市○○區○○段第一九三地號土地」，如被告與陳地確有租賃關
        係存在，亦係承租一九三地號土地，此亦與系爭土地無關，可見被告房屋占
        用系爭二０六地號土地，顯無租賃關係存在，因而原告主張本於租賃並非無
        權占有，顯無可採。
乙、被告方面：
  一、聲明：
  （一）原告之訴駁回。
  （二）如受不利判決願供擔保准免為假執行。
  二、陳述：
  （一）原告自承坐落台北市○○區○○段一小段二０六地號土地，係為台北市有之
        土地，僅由原告管理，原告既非土地之所有權人，除有法律依據外，應不得
        以自己之名義提起本件訴訟。
  （二）系爭坐落台北市○○路○段八十四之一號房屋，乃被告之先父陳鐵牛於五十
        年間向原地主承租土地，以被告名義興建並使用至今，陳鐵牛於八十一年過
        世，該租賃由被告繼承，而關於被告先父向原地主租用系爭土地之事實，除
        有被告提出自五十五年至七十九年止繳付租金之收據外，並有原地主即證人
        陳本源到庭結證屬實。
  （三）按徵收土地時，其改良物應一併徵收，係為土地法第二百十五條明文之強制
        規定，故台北市政府於六十三年間辦理土地徵收時，原應依據此規定將被告
        所有上開房屋一併辦理徵收，奈因台北市政府當時漏未將被告所有之系爭房
        屋一併辦理徵收，則其徵收土地之行政行為應不及於系爭房屋，而系爭房屋
        對於基地原有合法之租賃關係存，原告縱得以自己之名義提起本件訴訟，在
        租賃關係未被合法終止前，亦不得請求被告拆屋還地，被告對系爭土地之使
        用，亦不構成不當得利之問題。
丙、本院依原告聲請會同台北市松山地政事務所測量人員履勘現場，並囑託該測量人
    員測繪複丈成果圖在卷。
    理    由
一、原告起訴主張：坐落台北市○○區○○路一段二０六地號土地，為台北市有土地
    ，由原告管理，而被告所有坐落於台北市○○區○○路一段八四之一號房屋，無
    權占用如附圖所示之土地，面積二十八平方公尺，雖經多次請求被告拆除，將土
    地返還原告，但均無結果，為此爰依民法第七百六十七條之規定，請求被告拆除
    地上物，將土地返還與原告。另被告無法律上之原因使用系爭土地，顯獲有相當
    於租金之利益，致原告權益遭受損害，故原告請求被告返還過去五年所受利益三
    十三萬四千六百八十四元，及自起訴狀繕本送達之翌日起至清償日止，按週年利
    率百之五計算之遲延利息，並自八十八年四月一日起至返還土地之日止，按年給
    付原告六萬六千九百三十六元之使用補償金。被告則以：系爭土地，原告僅係管
    理人，非土地之所有權人，應不得以自己之名義提起本件訴訟，系爭坐落台北市
    ○○路○段八十四之一號房屋，乃被告之先父陳鐵牛於五十年間向原地主承租土
    地，以被告名義興建並使用至今，陳鐵牛於八十一年過世，該租賃由被告繼承，
    系爭房屋對於基地原有合法之租賃關係存，原告縱得以自己之名義提起本件訴訟
    ，在租賃關係未被合法終止前，亦不得請求被告拆屋還地，被告對系爭土地之使
    用，亦不構成不當得利之問題。且台北市政府於六十三年間辦理土地徵收時，漏
    未將被告所有上開房屋一併辦理徵收，則其徵收土地之行政行為應不及於系爭房
    屋等語置辯。
二、原告主張坐落台北市○○區○○路一段二０六地號土地為台北市所有，由原告管
    理，系爭門牌台北市○○區○○路一段八四之一號房屋如附圖所示部分，坐落於
    上開土地等事實，業據其提出土地登記謄本、位置圖影本為證，且經本院會同台
    北市松山地政事務所測量人員履勘現場，就各房屋及其他所占用之空地之位置、
    面積，並囑託該測量人員測量明確，有本院勘驗筆錄及台北市松山地政事務所測
    繪之土地複丈成果圖在卷可憑，原告此部分主張，堪信為真正。
三、原告主張被告就附圖所示之建物即坐落門牌台北市○○區○○路一段八四之一號
    房屋如附圖所示（二十八平方公尺）享有所有權及處分權之事實，並為被告所不
    爭執，原告此部分主張堪信為真正。
四、又原告主張上開如附圖所示之建物，占有原告管理之前揭土地，並無任何租賃、
    借貸合法之權源，屬無權占有等語。被告則辯稱其先父陳鐵牛於五十年間向原地
    主承租系爭土地，以被告名義興建房屋並使用至今，陳鐵牛於八十一年過世，該
    租賃關係由被告繼承，並提出繳付租金之收據，及證人陳本源等為證。被告前開
    所辯為原告所否認，然查，細繹上開租金收據其中六紙並未載明租賃土地之地號
    ，另外一紙催繳租金通知書則載明所承租之地號為台北市○○區○○段一小段一
    九三地號，有租金收據在卷為憑，而本件系爭土地為南港段一小段二０六地號，
    足見上開租金收據均無法證明被告有承租系爭土地之事實。而證人陳本源到庭證
    稱：「‧‧‧我們是在五十年間我租地給他們，租約當初是三四一之一地號，到
    了六十二、六十三年時分割後可能有變更，變成南港段一小段一九三地號」等語
    （見本院八十八年四月三十日言詞辯論筆錄），惟查台北市○○區○○段一小段
    一九三地號之土地，重測前之地號為三重埔段三四一之五六地號，而三重埔段三
    四一之五六地號係於六十四年六月十一日由三四一之五地號分割而來，另三四一
    之五地號於同日分割出三四一之五四至三四一之六一地號，並無三四一之一地號
    之分割紀錄，有上開土地登記簿謄本在卷為憑，益見證人證稱上開一九三地號係
    由三四一之一地號分割而來，亦與事實不符。準此依被告所提之所謂租金收據上
    已明載，渠所承租土地之地號為「台北市○○區○○段第一九三地號土地」，如
    被告與證人陳本源確有租賃關係存在，亦係承租上開一九三地號土地，與系爭土
    地無關，由此可見，被告房屋占用系爭二０六地號土地，顯無租賃關係存在，被
    告辯稱存有租賃關係並非無權占有云云，顯無可採。
五、至被告又辯稱台北市政府於六十三年間辦理土地徵收時，漏未將被告所有上開房
    屋一併辦理徵收，則其徵收土地之行政行為應不及於系爭房屋等語置辯。然查，
    原告固係以徵收方式取得系爭土地，惟被告之房屋如附圖所示部分占用系爭土地
    ，並無法舉證有何合法權源，已如前述，難認該部分之建物係依法令規定建造，
    則依土地法第二百一十條第一項、第二款之規定，原告就其上之建物本即不在徵
    收之列，既不在徵收之列，即無徵收補償費之問題。況原告係以被告無權占用土
    地為由而請求被告拆屋還地，亦與建物之徵收補償費之發放並無關連，被告前開
    所辯，尚不足採。
六、至被告又辯稱：本件系爭土地之所有權人為台北市，而非原告即台北市南港國小
    ，故原告應不得以自己之名義請求被告將本件系爭土地返還云云。然按國有財產
    撥給各地國家機關使用者，名義上雖仍為國有，實際上即為使用機關行使所有人
    之權利，故本院對於是類財產，向准由管領機關起訴，代國家主張所有權人之權
    利。同理，登記為公法人「市」所有之財產，其管領機關即「市政府」，自非不
    得代「市」主張所有權人之權利而起訴或應訴（最高法院八十七年度台上字第二
    九四四號判決參照）。查本件系爭土地所有權人登記為「臺北市」，屬臺北市市
    有財產，按諸常情，其實際使用及管領人應為「臺北市政府」。原告業已陳明，
    雖其管理機關登記為「臺北市南港國小」，惟該學校乃市政府之下屬單位，係受
    伊之命綜理該學校事務，伊縱非土地所有權人亦不失其管領能力，不因登記簿上
    管理機關登記為南港國小，即令伊喪失應有之管理權。依上開說明，原告即有代
    所有人「臺北市」主張所有權，提起本件訴訟之權利。被告所辯，尚無足採。
七、綜上所述，原告主張被告就如附圖所示土地上建物，無權占有原告管理之土地，
    堪以採信。按所有人對於無權占有其所有物者，得請求返還之，民法第七百六十
    七條定有明文，本件土地現屬原告所有，被告就其係依何等之權源而於其上建築
    系爭房屋並不能舉證以實其說，已如前述，從而原告本於物上請求權，請求被告
    將如附圖所示之建物拆除，將土地交還原告，自屬於法有據，應予准許。
八、又按無法律上原因而受利益，致他人受損害者，應返還其利益，民法第一百七十
    九條前段定有明文。又無權占有他人土地，可能獲得相當於租金之利益，為社會
    通常之觀念，最高法院六十一年度台上字第一六九號著有判例。本件被告無權占
    有系爭土地，而消極減免其應支付使用該土地之代價，而受有利益，致原告受有
    損害，確有不當得利，是原告依不當得利之法律關係，請求被告給付自起訴前五
    年之相當於租金之利益及自本件起訴之日即八十八年四月一日起至返還土地之日
    止，按年給付相當於租金之利益，洵無不合。查系爭土地地目為建地，被告佔用
    面積二十八平方公尺，因系爭建物位於巷弄內，系爭土地右側巷道可通台北市○
    ○路，為二十公尺大道，交通便利，附近除南港國小外，另有南港醫院及軟體工
    業區○○○巷道可直通台北市○○路，為二十公尺道路等情，業經本院現場勘驗
    明確，有勘驗筆錄及土地登記謄本可參。本院審酌上情，認原告主張以申報地價
    百分之十計算，尚屬過高，應認以申報地價百分之五計算為適當。
    復按依平均地權條例施行細則第二十一條規定，公有土地以各該宗土地公告地價
    為申報地價，免予申報。系爭土地於八十六年間公告地價為二萬三千九百零六元
    ，有原告所提出土地登記謄本及台北市地價證明書可參。則依被告所占有系爭土
    地之面積，乘以占有期間之申報（即公告）地價，再乘以占有期間前揭租金計算
    之比率後，即為系爭占有土地相當於租金之金額，被告占有期間相當租金之不當
    得利之計算詳如附表所示（如附件）。從而，原告請求被告應給付原告起訴前五
    年之相當於租金之壹拾陸萬柒仟參佰肆拾貳元及自起訴繕本送達之翌日起即八十
    八年四月十一日起至清償之日止，按年息百分之五計算之利息。並自本件起訴之
    日即八十八年四月一日起至返還前開土地之日止，按年給付原告相當於租金之參
    萬參仟肆佰陸拾捌元。原告於上開金額之範圍內，請求被告給付，即屬正當，應
    予准許，逾此部分之請求，為無理由，應予駁回。
九、兩造分別陳明願供擔保，聲請宣告假執行或免為假執行，經核原告勝訴部分，並
    無不合，爰分別酌定相當擔保金額予以准許。至於原告敗訴部分，因訴被駁回，
    失所附麗，此部分假執行之聲請，為無理由，應予駁回。
十、本件事證已明，兩造其餘攻擊防禦方法，經本院審酌結果，與判決結果不生影響
    ，爰不一一論述，併予敘明。
十一、據上論結，原告之訴為一部有理由，一部無理由，依民事訴訟法第七十九條但
      書、第三百九十條第二項、第三百九十二條，判決如主文。
中      華      民      國    八十九    年      八      月    二十九    日
                                    臺灣士林地方法院民事第二庭
~B法      官  王俊雄
右為正本係照原本作成。
如對本判決上訴應於判決送達後廿日內向本院提出上訴狀。
中      華      民      國    八十九    年      九      月      四      日
~B法院書記官  李育東


司法院資訊處製作；財團法人民間司法改革基金會備份。
